【裁判字號】    99,財管,1
【裁判日期】    990311
【裁判案由】    指定遺產管理人
【裁判全文】
臺灣宜蘭地方法院民事裁定               99年度財管字第1號
聲  請  人  行政院勞工委員會勞工保險局
法定代理人  丁○○
非訟代理人  乙○○
相  對  人  財政部國有財產局臺灣北區辦事處宜蘭分處
非訟代理人  丙○○
上列聲請人聲請選定被繼承人甲○○○遺產管理人事件，本院裁
定如下：
    主  文
選定財政部國有財產局臺灣北區辦事處宜蘭分處為被繼承人甲○
○○（女，民國6年4月11日生，生前最後住所：宜蘭縣五結鄉○
○村○○路○段52號，於民國91年10月14日死亡）之遺產管理人
。
准對被繼承人甲○○○之繼承人為承認繼承之公示催告。
被繼承人甲○○○之繼承人，應自前項公示催告最後登載新聞紙
之日起，壹年內承認繼承，上述期限屆滿，無繼承人承認繼承時
，被繼承人甲○○○之遺產，於清償債權並交付遺贈物後，如有
剩餘即歸屬國庫。
聲請程序費用由被繼承人甲○○○之遺產負擔。
    理  由
一、聲請意旨略以：被繼承人甲○○○（女，民國6年4月11日生
    ，生前最後住所：宜蘭縣五結鄉○○村○○路○段52號，於
    民國91年10月14日死亡）死亡後，溢領民國九十一年十一月
    至九十五年十一月之老年農民福利津貼共計新臺幣（下同）
    十九萬三千元。然因被繼承人之配偶、長子及兄姊均已死亡
    ，且被繼承人尚遺有土地二筆，是為追回被繼承人溢領之前
    開金額，爰依法聲請選定被繼承人之遺產管理人等語。並提
    出宜蘭縣五結鄉戶政事務所九十六年四月十六日五鄉戶字第
    0960000678號函附戶籍謄本在卷為證。
二、按繼承開始時，繼承人有無不明，而無親屬會議或親屬會議
    未於一個月內選定遺產管理人者，利害關係人得聲請法院選
    任遺產管理人，並由法院依公示催告程序，定六個月以上之
    期限，公告繼承人，命其於期限內承認繼承。次按，公示催
    告之公告，應黏貼於法院之公告處，並登載於公報、新聞紙
    或其他相類之傳播工具；前項登載公報、新聞紙或其他相類
    之傳播工具之日期或期間由法院定之。又按，民事訴訟法第
    五百四十二條及第五百四十三條之規定，除申報權利期間外
    ，於依民法第一千一百七十八條所為之公示催告準用之，民
    法第一千一百七十七條、第一千一百七十八條第一項、第二
    項、民事訴訟法第五百四十二條及非訟事件法第一百五十二
    條均規定甚明。末按，先順序繼承人均拋棄其繼承時由次順
    序之繼承人繼承，其次順序繼承人有無不明或第四順序之繼
    承人均拋棄其繼承者，準用關於無人承認繼承之規定，民法
    第一千一百七十六條第六項亦著有明文。
三、經查：
  (一)被繼承人甲○○○已於九十一年十月十四日死亡，其配偶林
    蕭桂、長子賴永鐘、胞兄賴阿欽及胞姐陳賴阿守均已死亡，
    養女王陳梅子則已終止收養等情，業據聲請人提出戶籍謄本
    在卷為憑。今聲請人為處理其業務執掌之被繼承人老年農民
    福利津貼溢領事件而聲請為被繼承人選任遺產管理人，堪認
    聲請人為首開法條規定之利害關係人無誤。
  (二)按遺產管理人之職務如下：(一)編製遺產清冊；(二)為保存遺產
    必要之處置；(三)聲請法院依公示催告程序，限定一年以上之
    期間，公告被繼承人之債權人及受遺贈人，命其於該期間內
    報明債權及為願受遺贈與否之聲明，被繼承人之債權人及受
    遺贈人為管理人所已知者，應分別通知之；(四)清償債權或交
    付遺贈物；(五)有繼承人承認繼承或遺產歸屬國庫時，為遺產
    之移交，民法第一千一百十九條第一項定有明文。是依前揭
    規定可知，遺產管理人之職務，主要在整理被繼承人之財產
    ，踐行被繼承人債權、債務之確認，將債權人債權、債務作
    合理之分配，並於有繼承人承認繼承時，或遺產分配後尚有
    剩餘時，將遺產移交繼承人或國庫。又依民法第一千一百八
    十五條：無人繼承之遺產於清償債權、交付遺贈物後，如有
    賸餘則歸屬國庫之規定，即知無人繼承之遺產若有賸餘，終
    歸國家所取得。查被繼承人甲○○○為民國六年出生，現知
    其配偶、兄姊及長子均已死亡，且其溢領金額僅十九萬三千
    元，卻遺有土地二筆，衡諸一般日常生活之經驗法則及論理
    法則，堪認被繼承人甲○○○之遺產應為死亡絕戶，亦即並
    非遺債大於遺產形同破產而有造成以國家資源管理對國庫毫
    無利益之財產並須墊付無法歸墊之管理費用，造成公器淪為
    私用，損及全民利益，令國庫遭受利益之侵害之情形。依此
    ，相對人財政部國有財產局臺灣北區辦事處宜蘭分處既為職
    司國有財產之管理機關，本件因可認國庫對被繼承人甲○○
    ○之遺產具有期待權，即被繼承人應尚有賸餘遺產得歸國庫
    ，是選任相對人為遺產管理人，當有實益。況相對人就遺產
    管理之相關法律程序已甚熟稔，選任相對人為遺產管理人，
    自屬最佳方案且不致造成相對人過重之業務負擔，故本院認
    選任相對人財政部國有財產局臺灣北區辦事處宜蘭分處為被
    繼承人甲○○○之遺產管理人，應屬適宜，爰裁定如主文第
    一項所示，並依法為承認繼承之公示催告。末按，民法第一
    千一百八十五條規定：第一千一百七十八條所定之期限屆滿
    ，無繼承人承認繼承時，其遺產於清償債權，並交付遺贈物
    後，如有賸餘，歸屬國庫，附此敘明。
四、依非訟事件法第一百五十七條，裁定如主文。
中    華    民    國    99    年    3     月    11    日
                    家事法庭法  官  陳嘉年
以上正本係照原本作成。
如對本裁定抗告，須於裁定送達後10內向本院提出抗告狀（須附
繕本）。
中    華    民    國    99    年    3     月    11    日
                            書記官  林家妮

司法院資訊處製作；財團法人民間司法改革基金會備份。
